臺灣高等法院臺中分院民事判決　　　九十三年度家再字第三號
　　　再　審原告　甲○○
　　　再　審被告　乙○○○
右當事人間請求離婚事件，再審原告對於中華民國九十三年四月二十三日臺灣台中地
方法院九十二年度婚字第一八三○號、本院九十三年八月十七日九十三年家上字第八
六號確定判決，提起再審之訴，本院判決如左：
　　　主　　　文
再審之訴駁回。
再審訴訟費用由再審原告負擔。
　　　事實及理由
一、本件再審原告主張：
　(一)按「當事人發現未經斟酌之證物或得使用該證物者。但以如經斟酌可受較有利之
    裁判者為限。」得以再審之訴對於確定終局判決聲請不服。民事訴訟法第四百九
    十六條第一項第十三款定有明文。經查：(一)證人王俊哲、王俊棋均於1.引證
    稱：「．．．．．．家母無給他準備午餐並罵他，你的眼睛是否給狗屎塞住．．
    ．．．．這樣兩人就不再講話、往來，不住在一起，已超過十年以上。我們認為
    已無復合可能，贊成他們離婚。」等語。又上述證人於2.15.慎重出具證明書證
    明：再審被告向再審原告辱稱：「你的眼睛是否被狗糞塞住，若你像你爸爸中風
    我會不理你，讓你去痛苦．．．．．．這些薄情行為都是難於維持婚姻之重大事
　　由，家父在外面沒有女人也沒有與女人同居過」，另於原審王俊棋亦再證稱：「
　　我母親當年有說過我父親的眼睛被狗屎遮住這些話」，王俊哲亦稱：「他們兩個
　　缺乏互信互諒的態度」。冰凍三尺，非一日之寒，以上再審被告之苛刻對待再審
　　原告行為，凸顯兩造婚姻之絕裂毫無解凍之機，奈原一、二審對再審原告所提出
　　之上述證明書並未斟酌，率以浮濫之自由心證，認定再審原告敗訴，再審原告自
　　感不服。是如原一、二審詳酌上述再審原告所提證物，當能認定兩造有難以維持
　　婚姻之重大事由，再審原告可受有利之裁判。為此，爰依上開再審理由提出再審
　　。
　(二)次按「法院為判決時，應斟酌全辯論意旨及調查證據之結果，依自由心證判斷事
    實之真偽」；「得心證之理由，應記明於判決。」民事訴訟法第二百二十二條第
    一項、第四項定有明文。查再審原告於九十三年六月二十五日向原審提出調查證
　　據聲請，主張於一審九十三年四月九日提出支票乙紙，證明被上訴人欠伊新台幣
　　四十萬元，惟先遭被上訴人否認，嗣於原審九十三年七月七日已自認跟上訴人借
　　四十萬元，足證被上訴人婚姻生活有不誠實之處；在法庭上公開誣指上訴人在外
　　面有女人並同居（通姦）；被上訴人謊指上訴人十多年來未給伊生活費；被上訴
　　人偷蓋上訴人印鑑向二信借貸新台幣壹佰萬元花用。以上，被上訴人於兩造婚姻
　　存續期間諸多不誠信、侵權及實無互信行為，攸關兩造是否有民法第一千零五十
　　二條第二項規定難以維持婚姻之重大事由，詎原審全然忽視上述再審原告之辯論
　　及調查證據方法，並將再審原告主張不足採之理由，記明於判決，即遽駁回上訴
　　，其判決不適用上揭法規，而有民事訴訟法第四百六十八條之違背法令事由，亦
　　有民事訴訟法第四百六十九條第六款規定判決不備理由之當然違背法令情事。
  (三)又再審被告自認：「．．．．．．有一年上訴人跟一個女人用日本話講話，因為
    我聽不懂，我就責怪他，跟他說從今以後你走你的，我走我的」等語。足見再審
    被告老早已漠視夫妻情感，表明勞燕分飛之堅絕意志；況事實上兩造已分居十五
    年以上；且再審被告自承罹患高血壓、心臟病及心律不整等疾病，極須別人在旁
    照料，因之再審被告已自顧不暇，如是再審被告臨訟始辯稱願意照顧再審原告晚
    年，顯不足信，詎原審未依調查證據之結果，認定再審被告是否有心與再審原告
    維繫婚姻，而誤認再審被告之虛假情意為真，即不適用民事訴訟法第二百二十二
    條之規定。
　(四)原判決理由先認定「．．．．．．益徵兩造事後分居及很少說話之原因，為可歸
    責於被上訴人一方．．．．．．」；後又認定「．．．．．．現在其等分居之可
    歸責事由又重在上訴人」云云。基此，判決理由一會兒說「可歸責於被上訴人」
　　；一會兒又說「可歸責事由又重在上訴人」，前後理由自相矛盾，令人看了如墜
　　五里霧中，不明所以。原判決實有民事訴訟法第四百九十六條第六款判決理由矛
　　盾情事。
　(五)綜上所陳，原確定判決既有違誤之處，為此求為將台灣台中地方法院九十二年婚
    字第一八三○號、本院九十三年度家上字第八六號確定判決均廢棄，准再審原告
    與再審被告離婚之判決。
二、按民事訴訟法第四百九十六條第一項第十三款所謂發現未經斟酌之證物，係指在
    前訴訟程序事實審辯論終結前，不知已有該證物存在，致未斟酌，其後始知之者
    而言。所謂得使用該證物，係指前訴訟程序事實審言詞辯論終結前，雖知有該證
    物存在，而當時因故不能使用，其後始得使用者而言。故若已知之，而按其情形
    ，並非不能當時舉出或命第三人提出者，即不得據以提起再審之訴（最高法院七
    十六年度台上字第二八一二號判決、同院八十年度台上字第二六四八號判決參照
    ）。本件再審原告所提出所謂發現之未經斟酌之證物三紙證明書，上載簽署日期
    分別為：「九十二年一月三十一日」、「九十三年二月五日」、「九十三年二月
    十五日」，固均在前訴訟程序事實審言詞辯論終結，即九十三年八月三日以前，
    惟稽諸上開三紙證明書中內容部分與簽名部分之字跡迥異，而內容部分之字跡經
    核與再審原告九十三年十二月十五日調查證據聲請狀之字跡相同，已見該三紙證
    明書係再審原告撰寫內容後，再囑兩造之長子王俊哲、次子王俊棋分別簽名於其
    上。則再審原告依常情應於九十二年一月三十一日、九十三年二月五日、九十三
    年二月十五日即已知悉有上開三紙證明書之存在，且各該證明書復為再審原告所
    持有，又無任何不能提出之情形。則再審原告於前訴訟程序事實審言詞辯論終結
    前既知已有上開三紙證明書之存在，且按其情形又非不能於當時提出，揆諸上開
    說明，再審原告自不得據之提起再審之訴。
三、次查上開三紙證明書所載內容，主要為：「家父自從十年前從基隆回來時家母無
    給他準備午餐並罵他：「你的眼睛是否給狗屎塞住，我有空嗎？」以來不向家母
    開口要求什麼，這樣倆人就不再講話往來，不住一起，已超過十年以上。我們認
　　為已無復合之可能，贊成他們離婚。」「向家父說「你的眼睛是否被狗屎塞住」
　　、「若你像你爸爸中風我會不理你，讓你去痛苦」，不肯煮飯，不與家父去公園
　　散步，是實在的事，家母之這些薄情行為都是難於維持婚姻之重大事由」云云。
　　查再審原告曾於八十九年間以上開三紙證明書所載內容之事由，及誣指上訴人在
　　外有女人，經常用言語刺激上訴人及被上訴人向伊借款四十萬元，銀行貸款十年
　　均未付利息等情，向台灣台中地方法院訴請與被上訴人離婚，業經該院八十九年
　　度婚字第四五一號、本院八十九年度家上字第一四八號，認再審原告之訴為無理
　　由，判決再審原告敗訴確定，此經前訴訟程序本院調閱該案卷宗核閱屬實。因認
　　再審原告主張之上開訴訟辯論終結前所存在之事由，均已因既判力而遮斷，而再
　　審原告主張之上開情事，既非前案離婚判決確定後始發生之新事實，是再審原告
　　援以前確定判決之訴訟所得主張之上開事由提起本件訴訟，主張有不堪同居之虐
　　待云云，自屬無據。由是足見再審原告就其上開主張之事實，均經前訴訟程序之
　　本院斟酌，並述不足採之理由綦詳，自無違民事訴訟法第二百二十二條第一項
　　之規定，亦無第四百六十九條第六款規定判決不備理由，當然違背法令情事。
四、至於再審原告主張：原判決理由先認定「．．．．．．益徵兩造事後分居及很少
    說話之原因，為可歸責於被上訴人一方」，後又認定「現在其等分居之可歸責事
    由又重在上訴人」，而認有判決理由矛盾云云。惟查，觀諸前訴訟程序第二審判
    決第八頁前數第五行下端起謂：「．．．．．．足見兩造所取之房屋是相通的，
    係上訴人於八十九年年初才將之隔開，且被上訴人要煮飯給上訴人吃，但上訴人
    不領情，益徵兩造事後分居很少講話之原告，為可歸責於被上訴人之一方．．．
    」由上下文義明顯可知，所謂「為可歸責於被上訴人之一方，應為「為可歸責於
    上訴人一方」之誤繕，關於此最高法院九十三年度台上字第二○九五號民事裁定
    第二頁倒數第六行括弧內亦認：「原審誤載為被上訴人」，已無判決理由矛盾之
    情形！再審原告主張原確定判決有違民事訴訟法第四百六十九條第六款判決理由
    矛盾情事，亦無可採。
五、綜上所述，再審原告依民事訴訟法第四百九十六條第一項第十三款及第一款主張
    原確定判決適用法規顯錯誤，或判決理由矛盾為理由，提起本件再審之訴，為無
    理由，應予駁回。
六、據上論結，本件再審之訴為無理由，依民事訴訟法第七十八條，判決如主文。
中　　　華　　　民　　　國　　九十四　　年　　　二　　　月　　二十五　　日
~B1家事法庭審判長法　官　陳照德
~B2　　　　　　　法　官　蔡王金全
~B3　　　　　　　法　官　陳成泉
右為正本係照原本作成。
如對本判決上訴，須於收受判決送達後二十日內向本院提出上訴書狀，其未表明上訴
理由者，應於提出上訴後二十日內向本院提出上訴理由書(須按他造人數附具繕本)。
上訴時應提出委任律師為訴訟代理人之委任狀。具有民事訴訟法第四百六十六條之一
第一項但書或第二項之情形為訴訟代理人者，另應附具律師及格證書及釋明委任人與
受任人有該條項所定關係之釋明文書影本。
~B　　　　　　　　書記官　許哲禎
中　　　華　　　民　　　國　　九十四　　年　　　三　　　月　　　二　　　日
　　　　　　　　　　　　　　　　　　　　　　　　　　　　　　　　　　　　Ｈ
